【裁判字號】    99,建上,47
【裁判日期】    990928
【裁判案由】    給付工程款
【裁判全文】
臺灣高等法院民事判決                  99年度建上字第47號
上  訴  人
即被上訴人  台灣翰澤企業有限公司
法定代理人  乙○○
訴訟代理人  林明正律師
複 代 理人  林育生律師
被 上 訴人
即 上 訴人  衡美企業股份有限公司
法定代理人  甲○○
訴訟代理人  陳松棟律師
上列當事人間請求給付工程款事件，上訴人對於中華民國99年1
月8日臺灣臺北地方法院97年度建字第29號第一審判決分別提起
上訴，經本院於99年8月31日言詞辯論終結，茲判決如下：
    主  文
(一)原判決除確定部分外，關於駁回台灣翰澤企業有限公司下列第
  二項之訴部分及該部分假執行之聲請，並除確定部分外訴訟費
  用之裁判均廢棄。
(二)衡美企業股份有限公司應再給付台灣翰澤企業有限公司新台幣
  玖拾捌萬零拾捌元及自九十七年二月二日起至清償日止按年
  息百分之五計算之利息。
(三)台灣翰澤企業有限公司其餘上訴，暨衡美企業股份有限公司之
  上訴均駁回。
(四)第一、二審訴訟費用除確定部分外，由衡美企業股份有限公司
  負擔十三之十，餘由台灣翰澤企業有限公司負擔。
(五)本判決第(二)項所命給付，於台灣翰澤企業有限公司以新台幣
  拾萬元供擔保後得假執行，但衡美企業股份有限公司以新台
  幣玖拾捌萬零拾捌元預供擔保後得免為假執行。
    事實及理由
一、本件上訴人即被上訴人台灣翰澤企業有限公司（下稱上訴人
    ）主張：
  (一)被上訴人即上訴人衡美企業股份有限公司（下稱被上訴人）
    因承攬訴外人統正開發股份有限公司（下稱統正公司）之統
    一高雄複合商業中心第一期新建工程，而將其中石材工程發
    包由伊次承攬（下稱系爭A工程），兩造並於民國94年1月12
    日簽訂「統一高雄複合商業中心第一期新建工程C區內部裝
    修工程3F~6F石材工程承攬契約書」，約定承攬總價為新台
    幣（下同）5,250萬元（含稅）。系爭A工程業經統正公司驗
    收完成，統正公司亦已於96年1月將應付工程款項給付予被
    上訴人，扣除伊已向被上訴人領取之系爭A工程款4,752萬
    4,573元（含稅），被上訴人尚應給付伊235萬427元（含稅
    ，但不含百分之五之保留款，計算式：$5,250,000×95%－
    $47,524,573＝$2,350,427）。另上訴人應被上訴人要求將
    已按圖施工完成之工程拆除重作，不在原契約範圍，工程費
    70萬7,583元（含稅）應由被上訴人給付。
  (二)兩造前於系爭A工程變更確認單中已明定報價不含國內外石
    礦及工廠參訪、廠驗之交通及住宿費用，從而伊於系爭A工
    程進行中，應被上訴人之要求派員陪同統正公司人員至土耳
    其進行石材勘驗參訪，墊付統正公司人員之旅費69萬4,349
    元部分，未經兩造協議就該部分費用各分攤一半，自應由被
    上訴人全額負擔，然被上訴人僅開立票面金額為25萬元之支
    票交付，尚積欠旅費44萬4,349元。
  (三)再依系爭A工程合約第9、10條之約定，於第1年保固期滿退
    還保固保證金百分之五十，第2年保固期滿再退還其餘百分
    之五十，今系爭A工程所建造之統一夢時代廣場已於96年3月
    31日開始營運，迄今已屆滿2年，被上訴人自應返還伊保固
    保證金262萬5,000元。
  (四)兩造另於95年4月27日簽訂承攬合約書，約定由伊次承攬被
    上訴人之國美建設信義花園大廳裝修工程（石材）（下稱系
    爭B工程），約定總價為337萬6,965元（未稅），約定工程
    款依每月工程進度計價付款，尾款則於工程完工並經業主驗
    收後支付。今該處已完工且有住戶進住，應認系爭B工程業
    主已驗收完成，被上訴人已支付系爭B工程工程款352萬2,75
    0元（含稅）予伊，尚欠尾款2萬3,063元（含稅）並未給付
    。另兩造分別於95年10月12日及96年1月8日協議追加工程，
    約定追加工程款各為42萬元及1萬6,000元（均未稅，含稅合
    計為45萬7,800元），被上訴人就上開追加工程部分均未給
    付工程款，共計被上訴人應就系爭B工程給付工程尾款及追
    加工程款48萬863元（計算式23,063+457,800=480,863）。
  (五)系爭A工程曾於95年12月22至25日及96年1月16至18日先後就
    伊所承攬施作之範圍進行驗收，被上訴人並曾於96年2月28
    日通知伊將於同年3月1日進場施作掀地坪保護板工程，伊即
    於96年3月2日派員進場配合施作系爭A工程之缺失改善，直
    至同年月28日為止，顯見伊施作系爭A工程並未逾期完工，
    亦已依被上訴人指示改善完畢。被上訴人主張業主即訴外人
    理成營造股份有限公司於98年1月20日始發給工程完工驗收
    證明書與伊無關。
  (六)伊已依約於工地現場留有備品供被上訴人使用，即已盡合約
    義務，被上訴人自不得以其另行購買備品之費用主張抵銷。
  (七)伊於原審表示同意被上訴人所提民事答辯狀(三)附表二（即原
    審卷(二)第9頁所示）之前半段所列費用應予扣除者，係指該
    附表所列「製單日期」於96年3月31日以前所列之項目，並
    非其中所指「施作日期」為96年3月31日以前之項目。
  (八)被上訴人所提前揭附表中之下列項目均不得扣除：
    1.96年4月13日之編號0000000「鉅東－石材美容（翔聯、翰
      澤）」4萬7,500元非因伊施作瑕疵所致生之大理石美容、
      修補費用，不可歸責於伊，自不得扣款。
    2.96年5月18日之編號0000000「永珠－工程款（扣翰澤4,25
      0、翔聯4,250＋6,000）」4,250元，此部分內容為鐵捲門
      框內填縫，與系爭A工程無關，自亦不得扣款。
    3.96年8月1日之編號0000000「永珠－大理石工程款（扣翰
      澤690,000、翔聯160,000）」69萬元非屬系爭A工程合約
      範圍內，自亦不得對伊主張扣款。
    4.96年4月4日之編號0000000「清潔費（3月份）（扣翰澤、
      翔聯）」7萬5,000元部分為地坪掀板清潔工程，依約伊並
      無義務為之，縱認伊負有此清潔義務，被上訴人既未限期
      催告伊履行，自不得主張扣款。
    5.96年4月12日之編號0000000「百聿－化妝螺絲、不銹鋼雷
      射修飾盒（扣翰澤、翔聯）」11萬6,620元部分，係屬水
      電廠商之責任，被上訴人逕以伊施作有瑕疵為由主張扣款
      ，並無理由等情。爰請求判決命被上訴人衡美公司給付系
      爭A工程尾款235萬427元、追加工程費70萬7,583元、代墊
      土耳其旅費44萬4,349元、系爭B工程尾款及追加工程款48
      萬863元（合計398萬3,222元）及系爭A工程保固保證金26
      2萬5,000元，並均加計法定遲延利息。（原法院判准上訴
      人關於系爭A工程尾款235萬427元、代墊土耳其旅費12萬4
      ,716元、系爭B工程尾款及追加工程款48萬863元、及系爭
      A工程保固保證金262萬5,000元等部分之請求，另准許被
      上訴人扣款3萬870元及124萬7,615元，判命被上訴人應
      給付上訴人167萬7,521元及自97年2月2日起算之法定遲延
      利息，另命被上訴人應給付系爭A工程保固保證金262萬
      5,000元及自98年6月7日起算之法定遲延利息）並對原判
      決敗訴部分提起一部上訴，聲明：(一)原判決關於駁回上訴
      人後開第(二)項之訴部分及該部分假執行之聲請均廢棄。(二)
      被上訴人應再給付上訴人129萬9,671元及自97年2月2日起
      至清償日止，按年息百分之五計算之利息。(三)願供擔保，
      請准宣告假執行。（上訴人於原審請求系爭A工程另行施
      工之費用70萬7,583元部分，業據原審判決駁回，上訴人
      未聲明不服，已經確定）另對於被上訴人之上訴，答辯聲
      明：上訴駁回。
二、被上訴人衡美公司則以：
  (一)系爭A工程本應於96年3月30日完工，然因上訴人延誤工期，
    業主於98年1月20日始發給工程完工驗收證明書以示驗收完
    成。該商業中心建案雖於96年3月30日開始試營運，然其後
    業主仍持續要求伊修繕，故驗收是否完成與業主是否開始營
    業係屬二事。系爭A工程因上訴人延誤工期而逾期完工，上
    訴人每逾期完工1日依約應以系爭A工程合約總價千分之五計
    算之違約金，最高得計至系爭A工程合約總價之百分之十五
    ，伊以系爭A工程預期完工日96年3月30日計至實際完工日96
    年5月14日，共計54日為上訴人逾期完工之日數，違約金共
    計為750萬元，從而伊自得以上開金額之逾期違約金主張與
    上訴人向伊請求之工程款扣減之。
  (二)依系爭A工程合約第6條之約定，合約所載總金額包括備品及
    耗品之供應，上訴人本依約有提供業主所要求之石材備品之
    義務，詎其並未提供石材備品，且另有應提供石材施作而未
    施作、應修繕而未修繕等缺失，自得從工程款中扣減相關費
    用共計144萬5,870元。
  (三)另上訴人應負擔工地清潔費用26萬9,489元、承攬工程所生
    之差旅費及測量費用4萬6,846元，故其所得主張之工程款應
    扣減上開費用，共計為176萬2,205元（未稅，含稅則為185
    萬314元）。
  (四)兩造前陪同系爭A工程業主前往土耳其石材廠勘驗之費用，
    早於出發前已協商同意各自負擔所派出人員之費用，至業主
    指派人員之費用則由兩造平均分擔。從而自土耳其返台後，
    上訴人所支出之費用扣除兩造各自負擔之部分費用外，餘款
    約50萬元，上訴人前已向伊請款25萬元並開立發票予伊，伊
    亦已支付，自無須再分擔上開旅費等語，資為抗辯。並對於
    原判決提起上訴，聲明：(一)原判決關於主文第一項命被上訴
    人給付167萬7,521元本息部分及該部分假執行之宣告廢棄。
    (二)上開廢棄部分，上訴人在第一審之訴及假執行之聲請均駁
    回。（原判決命被上訴人給付上訴人系爭A工程保固保證金
    262萬5,000元本息部分，未據聲明不服，已經確定）另對於
    上訴人之上訴，答辯聲明：上訴駁回。
三、兩造不爭執之事項：
  (一)兩造於94年1月12日簽訂「統一高雄複合商業中心」第一期
    新建工程C區內部裝修工程3F~6F之石材工程契約書（即系爭
    A工程合約），承攬總價5,250萬元（含營業稅），有該契約
    書可憑（見原審卷(一)第14至17頁）。被上訴人已給付上訴人
    系爭A工程之工程款4,752萬4,573元，有支票及統一發票影
    本可稽（見原審卷(一)第206至207頁）。
  (二)兩造派員陪同業主前往土耳其進行驗礦，上訴人共計支付交
    通食宿費用84萬3,109元，被上訴人則以支票支付25萬元予
    上訴人。
  (三)兩造另於95年4月27日簽訂工程承攬合約書，約定由上訴人
    承攬被上訴人「國美建設信義花園大廳裝修工程（石材）工
    程」（即系爭B工程），約定承包總價為355萬元（未稅）。
四、茲就兩造爭點，分述如下：
  (一)關於上訴人有無逾期完工，被上訴人有無750萬元違約金債
    權：
    上訴人主張系爭A工程曾於95年12月22日至25日及96年1月16
    日至18日先後進行驗收，被上訴人並曾於96年2月28日通知
    上訴人將於同年3月1日進場施作掀地坪保護板工程，上訴人
    即於次日派員進場配合施作，直至同年月28日止，業主統一
    夢時代廣場即統一高雄複合商業中心於96年3月31日已開始
    營運。被上訴人就該中心於上述時間開始營運，並不爭執，
    系爭工程屬該中心之部分工程，總工程既交由業主營運，自
    可推定系爭工程已完工。至於被上訴人辯稱其業主理成營造
    股份有限公司迄98年1月20日始發給工程完工驗收證明書云
    云。然此為被上訴人與該公司間之契約關係，尚難據以證明
    兩造間另一契約關係未完工，按工程之完工與有無瑕疵經驗
    收合格，係屬二事，被上訴人既不能舉出反證證明未完工，
    所辯上訴人逾期完工，其有750萬元之違約金債權可供抵銷
    ，自不足採。
  (二)關於備品提供，合約並無約定數量，而上訴人確有提供，有
    備品數量計算表影本可考（見一審卷二第10頁），尚難依據
    被上訴人與業主理成公司約定數量2%，轉向上訴人索賠，進
    而辯稱相關費用之支出應予扣款云云，自無足採。
  (三)關於五項扣款98萬38元之爭議：
    1.上訴人主張其於原審98年8月10日言詞辯論期日表示「上
      開附表二前半段（即96年3月31日以前）被告（即被上訴
      人）所列費用，原告（即上訴人）同意給付（扣除）」係
      指附表二（見原審卷二第9頁、本院卷第29頁）左側製單
      日期在96年3月31日以前之項目，並非指附表二中間施作
      日期在96年3月31日以前之項目。前者加總為2萬5,483元
      ，與後者加總相差98萬38元（含稅）。原審誤會上訴人陳
      述之意思，誤認上訴人同意扣除云云。經查上訴人其後在
      原審98年10月26日言詞辯論期日，針對被上訴人所提附表
      二之扣款主張，猶重申：「對於被告即被上訴人主張的上
      開扣款項目我們全部否認，理由詳如民事準備三、四狀」
      （見一審卷二第253頁背面）。足證上訴人所陳尚非無稽
      。原審既有誤認，本院自應就兩造所爭執之五項扣款予以
      審酌。
    2.第一項製單日期96年4月13日4萬7,500元：
      上訴人主張本項支出費用之產生，並非上訴人施作有瑕疵
      ，而係各專櫃及其他工項進行施工，相關材料、機具、鷹
      架等在已完工之大理石地板上堆放、拖行，甚至在大理石
      地板上工作，造成大理石地板磨損、刮傷等云云。上訴人
      上開主張已提出照片14張可證（見一審卷二第203頁，原
      證6）。且依被上訴人在原審所提之工程請款單記載：「
      本筆為開幕前地坪石材及壁面石材美容、修補，將依比例
      進行扣款」請款明細為「石材美容」，有工程請款單影本
      可考（見本審卷第59頁）。上訴人上開主張尚非無稽，本
      項支出費用，並非上訴人施工有瑕疵之修補費用，不得予
      以扣款。
    3.第二項製單日期96年5月18日4,250元：
      依被上訴人在原審提出之請款單明細記載本筆扣款內容為
      「鐵捲門框內填縫B1,B2,3-6F」有該工程請款單影本可考
      （見本院卷第61頁）。系爭工程僅涉石材工程，足證本項
      鐵捲門框內填縫修補支出，與上訴人無涉，被上訴人不得
      扣款。
    4.第三項製單日期96年8月1日69萬元：
      依據被上訴人在原審提出之工程請款單記載：「本筆為A
      、C區石材踢腳工程，A、C區踢腳數量追加已送審驗申請
      ，另C區數量建議於翰澤工程尾款扣除支付金額690,000元
      」，請款明細則記載：「此項原發包數量與現場及圖面不
      符，擬以簡便行文辦理追加」，有工程請款單影本可考（
      見本院卷第64頁）。查此項踢腳內容，合約載明依「石材
      工程標單」，總數量僅為344M（97+25+60+62+30+70=344
      ），（見一審卷一第15頁、第33頁以下）。上開請款單Ｃ
      區踢腳即達1,150M（見本院卷第64頁），足證本項支出非
      屬原契約範圍，亦非瑕疵補正，被上訴人請求扣款，非屬
      正當。
    5.第四項製單日期96年4月4日7萬5,000元（3月份清潔費）:
      依被上訴人在原審所提之工程請款單記載：「本筆為地坪
      掀板清潔工程（B1,B2,美食街,3,4,5,6F）屬開幕清潔工
      程」有工程請款單影本可考（見本院卷第68頁）。既屬開
      幕清潔費，顯與石材工程契約無涉，既無特約，被上訴人
      主張扣款，核非正當。
    6.第五項製單日期96年4月12日11萬6,620元：
      依被上訴人在原審所提出之工程請款單記載：「不鏽鋼蓋
      板，扣除翔聯及翰澤164,980...地坪開孔尺寸不符，業方
      要求施作不鏽鋼蓋板飾開孔位置...」，有工程請款單影
      本可考（見本院卷第70頁）。按地坪開孔目的安置地板插
      座，以不鏽鋼蓋板收飾開孔位置，應屬水電工程範圍，非
      屬系爭石材工程範圍，被上訴人遽行主張扣款，難謂正當
      。以上被上訴人主張五項扣款均非有理。
  (四)關於分擔土耳其礦驗費之爭議：
    上訴人雖主張兩造於93年11月18日所附工程變更確認單已明
    訂「報價不含國內外石礦/工廠參訪/廠驗/住宿費用」，有
    原證B1工程變更確認單可考，上訴人不可能與被上訴人約定
    業主人員部分，各負擔一半，黃志成為被上訴人本案經理，
    所為證言有偏頗之虞，不足採云云。經查上開確認單僅記載
    報價不含國內外廠礦參訪住宿費用，並未明文應由何方負擔
    ，事後另行協商，仍有可能。依上訴人起訴請求被上訴人給
    付本項旅費墊款69萬4,349元，然起訴前上訴人僅向被上訴
    人請款30萬元，並未請求69萬4,349元（見本院卷第36頁背
    面），雖未以30萬元達成協議，但據此已可證明雙方曾就本
    項支出另有協商，被上訴人之本案經理黃志成就所經辦之本
    案有關事項所為之證言，既與事實相符，自得採為證據。原
    審以之為準，即雙方各自負擔己方人員旅費，業主人員雙方
    平均分擔，上訴人指派2人，被上訴人指派1人，業主6人共9
    人，總費用84萬3,109元，平均每人9萬3,679元，被上訴人
    應分擔4人旅費共37萬4,716元（93,679元×4=374,716元）
    扣除已支付25萬元，尚應支付12萬4,716元，核無不合。上
    訴人主張旅費全應由對造負擔，尚欠44萬4,349元未付；被
    上訴人辯稱事前有共識，雙方人員自己負擔，業主人員中的
    1人費用由被上訴人負擔，最後協調由被上訴人負擔25萬元
    各云云，均未舉出確切證據以實其說，均無足採。
  (五)綜上所述，上訴人主張被上訴人五項扣款98萬38元非正當，
    尚欠同額尾款未付為屬可採，被上訴人自應命給付之。上訴
    人主張應增加給付土耳其驗礦旅費為不足採。被上訴人主張
    有750萬違約金債權可供抵銷，並不足採，其另辯稱土耳其
    驗礦旅費僅應分擔25萬元，亦無足取。上訴人上開請求正當
    部分98萬38元本息，原審未詳予審酌遽為其敗訴判決，自有
    可議，上訴意旨指摘原判決此部分不當，聲明廢棄改判，為
    屬正當，應由本院予以廢棄改判如主文第二項所示。上訴人
    其餘上訴請求及被上訴人之上訴請求均非正當，均應予駁回
    。本件事證已臻明瞭，兩造其餘攻防及所證據，經審酌後認
    與判決結果不生影響，爰不逐一論列，附此敘明。
據上論結，本件上訴人台灣翰澤公司之上訴為一部有理由，一部
無理由，上訴人衡美公司之上訴為無理由，依民事訴訟法第449
條第1項、第450條、第79條，判決如主文。
中    華    民    國    99    年    9     月    28    日
                    民事第六庭
                        審判長法  官  鄭三源
                              法  官  呂太郎
                              法  官  邱  琦
正本係照原本作成。
翰澤公司不得上訴。
衡美公司如不服本判決，應於收受送達後20日內向本院提出上訴
書狀，其未表明上訴理由者，應於提出上訴後20日內向本院補提
理由書狀（均須按他造當事人之人數附繕本）上訴時應提出委任
律師或具有律師資格之人之委任狀；委任有律師資格者，另應附
具律師資格證書及釋明委任人與受任人有民事訴訟法第466條之1
第1項但書或第2項（詳附註）所定關係之釋明文書影本。如委任
律師提起上訴者，應一併繳納上訴審裁判費。
中    華    民    國    99    年    9     月    30    日
                              書記官  周月琴
附註：
民事訴訟法第466條之1（第1項、第2項）：
對於第二審判決上訴，上訴人應委任律師為訴訟代理人。但上訴
人或其他法定代理人具有律師資格者，不在此限。
上訴人之配偶、三親等內之血親、二親等內之姻親，或上訴人為
法人、中央或地方機關時，其所屬專任人員具有律師資格並經法
院認為適當者，亦得為第三審訴訟代理人。

司法院資訊處製作；財團法人民間司法改革基金會備份。
